臺灣屏東地方法院刑事判決　　　　　　　　　　　　　　九十年度訴字第八四一號
　　公　訴　人　臺灣屏東地方法院檢察署檢察官
　　被　　　告　甲○○
　　選任辯護人　鄧國璽
右列被告因違反山坡地保育利用條例等案件，經檢察官提起公訴（九十年度偵字第五
０七三號），本院判決如左：
     主  文
甲○○無罪。
     理  由
一、公訴意旨略以：被告甲○○意圖為自己不法之利益，自民國九十年一月一日起至
    九十年六月十二日止，擅在屏東縣泰武鄉○○段五００地號國有山坡地上，開挖
    整地作為耕作用地面積約三百七十平方公尺、並於其上挖掘蓄水池二座、週邊種
    植木瓜面積約三百四十七平方公尺等工作物，致該山坡地受雨水有水土沖刷流失
    之虞，因認被告涉有違反山坡地保育利用條例第三十四條第一項、水土保持法第
    三十二條第一項及刑法第三百二十條第二項之罪嫌。
二、按犯罪事實應依證據認定之，無證據不得推定其犯罪事實，又不能證明被告犯罪
    者，應諭知無罪之判決，刑事訴訟法第一百五十四條、第三百零一條第一項分別
    定有明文；另事實之認定應憑證據，如未能發現相當證據，或證據不足以證明，
    自不能以推測或擬制之方法，以為裁判基礎，最高法院亦著有四十年台上字第八
    六號判例參照。次按水土保持法第三十二條第一項前段及山坡地保育利用條例第
    三十四條第一項之犯罪構成要件及法定刑相同，為法規競合關係，而水土保持法
    第三十二條各項之罪，以在公有或私人山坡地或國、公有林區或他人私有林區內
    未經同意擅自墾殖、占用或從事各類開發、經營或使用為其先決之成立要件，其
    規定之目的，雖重在農、林、漁、牧地，山坡地或林區之水土保持，但亦含有竊
    佔罪之本質，以未經土地所有權人同意，擅自墾殖、占用或開發經營為必要；山
    坡地保育利用條例第三十四條各項之罪，亦均以違反同條例第十條「在公有或他
    人山坡地內，不得擅自墾殖、占用或從事前條第一款至第九款之開發、經營或使
    用。」為其要件，同屬刑法第三百二十條第二項竊佔罪之特別規定，必在公有或
    他人山坡地上，無正當權源而擅自墾殖、占用或開發經營始得成立，是須行為人
    明知其無法律上權利，而對他人持有之不動產擅自墾植、占用、開發、經營或使
    用，始成立該罪。至於如土地所有權人本人，或經土地所有權人之同意而墾殖、
    開發經營，縱有違反規定，未依水土保持技術規範實施水土保持與維護，乃屬違
    反水土保持法第三十三條之規定，視其情節分別處以行政處罰或刑罰之範疇，不
    得援引同法第三十二條予以處罰，此觀水土保持法第八條、第三十二條、第三十
    三條之規定自明；又有使用權者未依規定對山坡地為保育、利用之情形，則屬依
    山坡地保育利用條例第三十五條第一、二、三項規定按情節分別科以行政罰或刑
    罰之範疇，要與第三十四條各項之罪無涉。再水土保持法第三十二條第一項規定
    以「致生水土流失或毀損水土保持之處理與維護設施」為構成要件，乃實害犯之
    規定，亦即如未發生水土流失或毀損水土保持之處理與維護設施之結果，即不構
    成上開之罪。末按刑法第三百二十條第二項之竊占罪，其犯罪成立要件中，除行
    為人有以己力支配他人之不動產外，尚須行為人於主觀上有意圖為自己或第三人
    不法利益之意圖者為限。而此竊占主觀犯意存在之判斷基礎，並非純然以所有權
    之歸屬狀態為其判斷依據，如無積極証據証明被告有此主觀之不法利益意圖，或
    尚有其他合理可疑之情況存在，足認被告無此不法利益意圖存在時，即不能遽認
    被告有刑法第三百二十條第二項之竊占罪嫌。
三、本件公訴人認被告涉有前揭犯嫌，無非以執行取締違規濫墾、濫伐之屏東縣政府
    原住民行政局課員陳明恆之證詞，並有上揭山坡地之會勘記錄、屏東縣潮州地政
    事務所之土地復丈成果圖、土地登記謄本及現場照片四幀在卷可稽，為其主要依
    據。然訊之被告甲○○堅詞否認有前揭之犯行，辯稱：我因想從事山蘇等農作物
    的耕作，經他人的介紹自九十年一月一日分別與上開地段第五一六地號地主林莉
    芝及同地段第五一七、五一九地號地主郭泰山承租五年，並依地主的指界範圍內
    耕作使用，我並不知有越界竊佔國有土地等語。
四、經查：
  (一)屏東縣泰武鄉○○段五一六地號土地所有權人係高正祥（林莉芝之子），同段第
    五一七地號土地所有權人係郭泰山，而被告甲○○係向郭泰山及林莉芝承租前揭
    土地種植農作物等情，亦經證人郭泰山、林莉芝到庭具結證述明確，並有前揭土
    地登記簿謄本可參。次查，證人郭泰山證稱：「（問：甲○○在上開土地蓋水池
    ，你是否知情？）答：知道，是在五一七號那塊地上。（問：何時知道？）答：
    是潮州地政去測量時才知道。（問：你當時租給被告時有無告訴甲○○範圍？）
    答：有。（問：蓄水池是否在當時指界範圍內嗎？）答：是的。（問：你以前這
    塊土地就有侵占國有土地，是否知情？）答：不知道，當時我們在使用，從以前
    前人告知我們土地的範圍時，我們就這樣子使用了。」另證人林莉芝則證述：「
    （問：五一六地號土地租給甲○○時有無指界？）答：有。（問：甲○○所耕作
    的範圍有無超過你指界的範圍？）答：沒有。」，核與證人即屏東縣泰武鄉公所
    人員連增榮證述：大部分原住民對於山地保留地之耕作土地之間並沒有明顯的界
    線，一般都視前人所指的範圍至何處，即認為有權耕作到何處之情節相符，是足
    認被告甲○○係依證人郭泰山、林莉芝之指界，而在指界之範圍內耕作。再查，
    前揭地段第五００地號國有土地，係緊臨萬安溪河道，雨季河水暴漲時，即可能
    遭河水淹沒，而郭泰山、林莉芝之土地在前揭國有土地的上方，與前揭國有土地
    間並無明顯的界址（如郭泰山與林莉芝即以竹林為界，郭泰山與高村生即以芒果
    樹為界）等節，亦有本院勘驗筆錄可參。綜上所述，足認被告挖掘前揭蓄水池主
    觀上應認係在承租土地的範圍內，故尚難認其有竊佔之主觀不法之意圖。
  (二)公訴意旨認被告在上開五００地號土地內有挖掘蓄水池之情形，是此部份應探究
    者乃其行為有無成立山坡地保育利用條例第三十四條第一項及水土保持法第三十
    二條第一項前段之問題。公訴人所指被告甲○○佔用前揭土地挖掘蓄水池面積達
    二百四十七平方公尺，應係指屏東縣潮州地政事務所九十屏潮地二字第一０七五
    四號函之土地複丈成果圖內所載Ｂ（一百二十一平方公尺）及Ｄ（二百二十六平
    方公尺）部分，惟被告所挖掘之蓄水池並非全部占用國有土地，尚有部分（土地
    複丈成果圖內所載Ａ及Ｃ部分）係坐落在被告承租之土地交界處，此亦有前揭土
    地複丈成果圖可參。且位於國有土地上之蓄水池之面積，占被告全部整地範圍之
    比例不高，是以被告以上開情詞置辯，尚非子虛。則本件依勘驗及測量結果，客
    觀上被告挖掘蓄水池之範圍，雖包括部分無權源之國有土地，然此範圍既係以出
    租人指界之錯誤所致，如前所述，故核其主觀上，對於非屬其承租之國有土地部
    分，並不知其無權源至明，亦足徵被告於主觀上並未具有無權擅自使用非屬其承
    租範圍之土地之意圖。揆諸首揭說明，被告此部份行為即與山坡地保育利用條例
    第三十四條第一項及水土保持法第三十二條第一項前段之罪，須行為人明知其無
    法律上權利，而擅自使用他人土地之構成要件不合，況水土保持法第三十二條第
    一項前段亦以「致生水土流失或毀損水土保持之處理與維護設施」為構成要件，
    為實害犯之規定，亦如前述，則依本院勘驗之結果被告在五００地號挖掘蓄水池
    之行為既未生水土流失或毀損水土保持之處理與維護設施之結果，即與水土保持
    法第三十二條第一項前段之構成要件不合，亦無成立該罪之餘地。
  (三)綜右各情，被告以其不知越界等語置辯，尚屬可採，此外，復查無其他積極證據
    足以證明被告確有公訴人所指之右揭犯罪行為，揆諸首揭判例意旨及說明，不能
    單憑其挖掘蓄水池遽令負本件刑責，是其所涉右揭犯罪行為，尚屬不能證明，依
    法應諭知無罪之判決。
據上論斷，應依刑事訴訟法第三百零一條第一項，判決如主文。
中      華      民      國      九十一      年     一     月    十      日
                                            法  官  羅森德
右正本證明與原本無異。
對於本判決如有不服應於收受送達後十日內向本院提出上訴書狀上訴於台灣高等法院
高雄分院並按他造當事人之人數附具繕本。
                                            書記官  謝天祥
中      華      民      國      九十一      年     一     月    十四    日
